【裁判字號】    99,簡上,57
【裁判日期】    991027
【裁判案由】    回復原狀等
【裁判全文】
臺灣屏東地方法院民事判決              99年度簡上字第57號
上  訴  人  英美語言訓練股份有限公司
法定代理人  乙○○
訴訟代理人  王進勝律師
            陳慧錚律師
            黃偉倫律師
被 上訴 人  交通部臺灣鐵路管理局貨運服務總所高雄貨運服務
            所
法定代理人  甲○○
訴訟代理人  楊譜諺律師
上列當事人間請求回復原狀等事件，上訴人對於中華民國99年4
月7 日本院屏東簡易庭98年度屏簡字第540 號第一審判決提起上
訴，本院於民國99年10月13日言詞辯論終結，判決如下：
    主      文
原判決關於命上訴人給付超過新臺幣陸拾貳萬貳仟壹佰貳拾玖元
本息部分；及自民國九十八年十二月一日起至拆除上開廣告物回
復原狀之日止，按月給付超過新臺幣貳萬肆仟陸佰貳拾柒元部分
；上開部分假執行之宣告暨訴訟費用（除確定部分外）之裁判，
均廢棄。
上開廢棄部分，被上訴人在第一審之訴及假執行之聲請均駁回。
其餘上訴駁回。
第一（除確定部分外）、二審訴訟費用由上訴人負擔三分之二，
餘由被上訴人負擔。
    事實及理由
甲、程序部分
一、被上訴人交通部臺灣鐵路管理局貨運服務總所高雄貨運服務
    所經理即法定代理人原為林金河，嗣於本院訴訟進行中變更
    為甲○○，並聲明承受訴訟，有交通部臺灣鐵路管理局派令
    附卷可稽，核無不合，應予准許。
二、上訴人於本院準備程序終結後，始具狀聲請訊問證人郭文欽
    、林靜枝、楊美華、王志偉，顯係可歸責於上訴人之事由而
    未於準備程序主張，又非法院應依職權調查之事項，且事證
    已明確，如不予准許未顯失公平，如予准許將甚延滯訴訟；
    況其於第一審亦未曾聲請訊問上開證人，屬於新攻擊或防禦
    方法，依民事訴訟法第276 條、第447 條之規定，均不得再
    主張之。至上訴人辯稱：其於第一審未委任律師，對訴訟法
    規定不清楚云云，不足釋明其有民事訴訟法第447 條第1 項
    但書各款事由；又辯稱：其於本院準備程序有聲請訊問證人
    即當初懸掛廣告之工人，但當時上訴人之實際負責人王志偉
    出國，來不及查報證人姓名年籍云云，然查王志偉係上訴人
    之前任法定代理人暨上訴人在第一審之訴訟代理人，對事實
    應知之甚詳，歷經第一審訴訟程序及上訴程序，時間充裕，
    並無來不及查報證人姓名年籍之理，縱令王志偉於本院準備
    程序期日出國，依現今通訊科技之發達，亦無不能聯絡之理
    ，確係可歸責於上訴人之事由而未於準備程序主張，其違背
    促進訴訟義務，自應受失權效之制裁。況據上訴人事後陳報
    ，上列證人中，僅有郭文欽係懸掛廣告之包商，其餘均與其
    所稱懸掛廣告之工人無關，而上訴人於本院準備程序中稱：
    該工人可證明懸掛廣告當時的工人有向被上訴人下屬丙○○
    詢問如果擋到冷氣口怎麼辦，丙○○說那就留兩個冷氣窗口
    ，所以後來在布面廣告上就留了兩個冷氣窗口云云，然當庭
    提示現場照片，上訴人亦未能指出所謂「兩個冷氣窗口」之
    所在，則其所稱工人之待證事實與現場照片所示情狀不符，
    顯不可採，更無訊問之必要，合先敘明。
乙、實體部分
一、被上訴人起訴主張：
    (一)上訴人曾與被上訴人訂立「戶外短期廣告出租契約書」（
      下稱系爭外牆廣告租約），向被上訴人承租屏東縣屏東市
      ○○路4 號「3 樓」外牆部分設置廣告，租用期間自民國
      97年3 月1 日起至同年5 月31日為止，租期屆滿後，僅另
      續約至同年7 月31日止。依系爭外牆廣告租約第9 條規定
      ：「契約期滿規定：〔一〕乙方（即上訴人）應負責拆除
      清運廣告物，恢復原狀，並經鐵路局相關單位暨甲方（即
      被上訴人）認可後，始得向甲方申請退還履約保證金。〔
      二〕乙方若不履行前項規定，甲方得代為履行，所需費用
      得自履約保證金中扣除。」從而，於租約期滿時，上訴人
      負有拆除廣告物回復原狀歸還被上訴人之義務。詎上訴人
      於租約期滿後拒不拆除廣告物，雖曾經來函請求調降租金
      ，惟被上訴人無法同意上訴人所請，經被上訴人屢發存證
      信函催促上訴人續約或拆除廣告物，上訴人均置之不理，
      迄今仍無權占用中，被上訴人爰依租賃契約之法律關係，
      請求上訴人拆除廣告物。
    (二)系爭外牆廣告租約之租賃範圍為16公尺×4 公尺即64平方
      公尺，出租時有優惠4.8 平方公尺免計費，每平方公尺以
      新臺幣（下同）260 元計價，故約定每月租金為15,392元
      〔計算式：（16公尺4 公尺－4.8 平方公尺）260 元
      ＝15,392元〕。惟經第一審實地履勘丈量後，確認上訴人
      實際架設布面廣告之面積共計137 平方公尺（17.6公尺
      7.82公尺＝137.632 平方公尺，同意以137 平方公尺計算
      ）。被上訴人爰依不當得利之法律關係，請求上訴人給付
      下列金額：
      1.上訴人自97年3 月1 日起至同年7 月31日止之承租期間
        超出租賃範圍所受相當於租金之不當得利：（137 平方
        公尺－64平方公尺）260 元5 個月＝94,900 元；
      2.自上訴人設置布面廣告之日即96年7 月18日起（同意以
        被上訴人發存證信函請上訴人改正時起算）至97年2 月
        29日承租前所受相當於租金之不當得利：137 平方公尺
        260 元（7 個月＋13/31 ）＝264,277 元；
      3.自上訴人應拆除廣告物回復原狀之日即97年8 月1 日起
        迄至98年11月30日止所受相當於租金之不當得利：137
        平方公尺260 元16個月＝569,920 元；
      4.自98年12月1 日起至拆除廣告物回復原狀之日止，按月
        所受相當於租金之不當得利：137 平方公尺260 元
        1 個月＝35,620元。
      5.綜上，上訴人應給付被上訴人929,097 元本息，並應自
        98年12月1 日起至拆除廣告物回復原狀之日止，按月給
        付被上訴人35,620元等語。
    (三)並聲明：1.上訴人應將設置於屏東縣屏東市○○路4 號建
      築物外牆1 至3 樓之17.6公尺7.82公尺之布面廣告一面
      拆除，並將上開外牆回復原狀後返還被上訴人。2.上訴人
      應給付被上訴人929,097 元，及自起訴狀繕本送達翌日起
      至清償日止按週年利率5%計算之利息；並自98年12月1 日
      起至拆除上開廣告物回復原狀之日止，按月給付被上訴人
      35,620元。3.願供擔保，請准宣告假執行。
二、上訴人則以：上訴人於96年5 月10日承租被上訴人位於屏東
    縣屏東市○○路4 號1 、2 樓房屋（下稱系爭房屋租約），
    作為營業處所使用，然因該1 、2 樓之外牆部分，被行道樹
    所遮蔽，故上訴人乃就屏東縣屏東市○○路4 號3 樓之外牆
    部分，向被上訴人承租以設置帆布廣告物。然當時被上訴人
    承辦人丙○○所提出被上訴人之外牆廣告租期僅有3 個月，
    與系爭房屋租期係自96年6 月9 日至101 年6 月8 日之5 年
    相差極大，上訴人乃向丙○○反映，希望外牆部分之租期能
    同步延至101 年6 月8 日，斯時丙○○表示，外牆廣告部分
    因無先例出租5 年之久，先依慣例簽約3 個月，讓其去爭取
    ，上訴人乃同意，先簽約3 個月至97年5 月31日，期滿後，
    丙○○表示再簽2 個月，讓其繼續去爭取，上訴人乃再簽署
    97年6 月1 日至同年7 月31日之外牆廣告租約。上訴人並向
    被上訴人反映稱，租賃同址3 樓房屋每月租金僅12,000元，
    租賃外牆廣告每月租金卻要15,392元，顯有失衡，上訴人亦
    煩請丙○○併同爭取。然97年11月12日經被上訴人回函表示
    不願意降價時，上訴人即向丙○○表示，不願續租3 樓外牆
    部分，並請其逕以上訴人留存於被上訴人處之履約保證金，
    自行拆除3 樓外牆之廣告物。又系爭外牆廣告租約，已清楚
    載明租賃期限、租賃範圍為16公尺4 公尺，可見上訴人依
    系爭房屋租約即可免費使用1 、2 樓之外牆設置廣告物等語
    資為抗辯。並聲明：(一)駁回被上訴人在第一審之訴；(二)如受
    不利判決，願供擔保請准免為假執行之宣告。
三、原審經審理後，判命上訴人應將設置於屏東縣屏東市○○路
    4 號建築物外牆1 至3 樓之17.6公尺7.82公尺之布面廣告
    一面拆除，並將上開外牆回復原狀後返還被上訴人；上訴人
    應給付被上訴人927,948 元，及自起訴狀繕本送達翌日即98
    年10月23日起至清償日止按週年利率5%計算之利息；並自98
    年12月1 日起至拆除上開廣告物回復原狀之日止，按月給付
    被上訴人35,620元；並宣告上開部分得假執行。至原審駁回
    被上訴人其餘之訴，未據被上訴人上訴，已告確定。上訴人
    不服提起上訴，補稱：(一)應探求兩造當事人於97年3 月1 日
    訂立系爭外牆廣告租約時之真意，被上訴人就簽約前上訴人
    懸掛廣告期間所受相當於租金之不當得利，有拋棄請求權之
    意思，且就超過租賃範圍部分有無償供上訴人使用之意；(二)
    原判決於計算上訴人自97年3 月1 日起至同年7 月31日止之
    系爭外牆廣告租約期間短付相當於租金之不當得利時，漏未
    扣除被上訴人自承4.8 平方公尺應免計費部分；(三)上訴人於
    系爭外牆廣告租約期滿時已拋棄廣告物之物權，並拋棄占有
    ，自無因無權占有而受有相當於租金之不當得利；(四)嗣改稱
    ：上訴人於96年7 月間懸掛廣告時，即已獲得被上訴人同意
    免費使用2 、3 樓外牆；(五)因2 樓外牆有行道樹遮住，廣告
    效益較差，每平方公尺租金應低於260 元，至少應減半，但
    無庸鑑定，請鈞院依自由心證判斷等語。上訴聲明：(一)廢棄
    原判決不利上訴人部分；(二)上開廢棄部分，被上訴人在第一
    審之訴及假執行之聲請均駁回。被上訴人則否認之，並補稱
    ：(一)系爭外牆廣告租約之租賃範圍不以契約書上所載16公尺
    4 公尺為限，而應以3 樓實際懸掛廣告面積為準，其寬度
    不分2 、3 樓均為17.6公尺，3 樓部分高度是4 公尺，2 樓
    部分高度是3.82公尺；(二)被上訴人就外牆出租一律以每平方
    公尺260 元計算，並不區分外牆高度，上訴人使用2 樓外牆
    之利益無庸鑑定，請鈞院依自由心證判斷；(三)被上訴人請求
    拆除上開廣告物，就3 樓部分，係本於所有權及租賃契約之
    法律關係，請鈞院擇一為有利被上訴人之判決，就2 樓部分
    ，則係本於所有權之作用等語。並於本院聲明：駁回上訴人
    之上訴。
四、兩造不爭執之事實：
    (一)上訴人與被上訴人於96年5 月10日訂立系爭房屋租約，向
      被上訴人承租位於屏東縣屏東市○○路4 號1 、2 樓房屋
      ，作為營業處所使用，租賃期間自96年6 月9 日至101 年
      6 月8 日。
    (二)上訴人於96年7 月間，即在上開房屋2 、3 樓外牆，架設
      現況為寬度17.6公尺，高度7.82公尺之布面廣告一面，佔
      3 樓部分高度是4 公尺，2 樓部分高度是3.82公尺。
    (三)被上訴人於96年7 月18日以存證信函向上訴人表示上訴人
      所架設之上開廣告物與系爭房屋租約第25條規定租賃標的
      物外牆由出租人保留辦理廣告業務有違，要上訴人改正。
    (四)上訴人嗣與被上訴人訂立系爭外牆廣告租約，向被上訴人
      承租屏東縣屏東市○○路4 號「3 樓」外牆部分設置廣告
      之用，租用期間自97年3 月1 日起至同年5 月31日為止，
      每月租金15,392元，租期屆滿後，僅續約至同年7 月31日
      止，此後即不再續約，亦未拆除上開廣告物至今。
    (五)被上訴人於訂立系爭外牆廣告租約時，即同意在租約有效
      期間，廣告面積可扣除4.8 平方公尺免計費。
五、得心證之理由：
    本件兩造所爭執之處，應在於：(一)上訴人於96年7 月間設置
    上開廣告物時，有無獲得被上訴人同意免費使用廣告物所在
    之該部分外牆？(二)依兩造於97年3 月1 日訂立系爭外牆廣告
    租約時之真意，被上訴人就簽約前上訴人懸掛廣告期間所受
    相當於租金之不當得利，有無拋棄請求權之意思？且就超過
    租賃範圍部分有無免費供上訴人使用之意？(三)上訴人於系爭
    外牆廣告租約期滿後，有無拋棄上開廣告物？是否繼續占用
    該部分外牆？(四)被上訴人若得請求相當於租金之不當得利，
    其金額為何？茲分別說明如下：
    (一)按當事人主張有利於己之事實者，就其事實有舉證之責任
      ，民事訴訟法第277 條前段定有明文。本件上訴人主張其
      於96年7 月間設置上開廣告物時，即已獲得被上訴人同意
      免費使用廣告物所在之該部分外牆，為被上訴人所否認，
      上訴人自應就此事實之存在，負舉證之責。惟上訴人未能
      舉證以實其說，已難憑信，且此一主張與上訴人於第一審
      之抗辯及其他上訴理由相矛盾，更顯可疑。反之，依系爭
      房屋租約第25條明定「標的物外牆由甲方（即被上訴人）
      保留辦理廣告業務」（見原審卷第90頁），可見上訴人所
      承租1 、2 樓房屋之外牆不可能免費供上訴人使用；又依
      上訴人自97年3 月1 日起向被上訴人承租3 樓外牆之兩造
      不爭執事實，可見3 樓外牆亦絕非免費供上訴人使用；況
      上訴人於97年7 月間在2 、3 樓外牆架設上開廣告物後，
      被上訴人旋於同年月18日寄發存證信函，指陳上訴人設置
      廣告物之舉與系爭房屋租約有違，要求立即改正（見本院
      卷第37頁），明示不同意上訴人擅自使用外牆以設置上開
      廣告物，亦為兩造所不爭執之事實，且有證人丙○○到庭
      結證稱：該存證信函係伊承辦等語無訛（見本院卷第52頁
      ），益見確無被上訴人同意上訴人免費使用2 、3 樓外牆
      之事實。退步言之，上訴人既明知被上訴人之立場，縱有
      與被上訴人之承辦人私相授受之情事，亦無拘束被上訴人
      之理。故上訴人辯稱被上訴人自始同意其架設上開廣告物
      免費使用外牆云云，顯不足採。
    (二)上訴人復主張依兩造於97年3 月1 日訂立系爭外牆廣告租
      約時之真意，被上訴人就簽約前上訴人懸掛廣告期間所受
      相當於租金之不當得利，有拋棄請求權之意思，且就超過
      租賃範圍部分有免費供上訴人使用之意。然亦未能舉證以
      實其說，難以逕採，況被上訴人為政府機關，若無法令之
      依據或授權，實無此可能。按解釋契約，固須探求當事人
      立約時之真意，不能拘泥於契約之文字，但契約文字業已
      表示當事人真意，無須別事探求者，即不得反捨契約文字
      而更為曲解，最高法院17年上字第1118號判例闡述甚明。
      上訴人空言主張於訂立系爭外牆廣告租約時，被上訴人就
      超過租賃範圍部分有免費供上訴人使用之意，即系爭外牆
      廣告租約已經排除系爭房屋租約第25條關於被上訴人保留
      1 、2 樓外牆辦理廣告業務之效力，但系爭外牆廣告租約
      係就3 樓外牆部分所成立之租約，系爭房屋租約係就1 、
      2 樓房屋（明文排除外牆部分）所成立之租約，各自明確
      而獨立，無須別事探求者，上訴人顯係一廂情願加以曲解
      ；又上訴人空言主張訂立系爭外牆廣告租約時，被上訴人
      就簽約前上訴人懸掛廣告期間所受相當於租金之不當得利
      有拋棄請求權之意思，但被上訴人斯時僅是尚未行使不當
      得利請求權，實與請求權之拋棄迥異，從而上訴人此部分
      主張，亦不足採。此外，上訴人既一再爭議其可免費使用
      1 、2 樓外牆部分作廣告之用，故兩造僅先就無爭議部分
      之3 樓外牆訂立系爭外牆廣告租約，並不足為奇。
    (三)按物權除法律另有規定外，因拋棄而消滅；前項拋棄，第
      三人有以該物權為標的物之其他物權或於該物權有其他法
      律上之利益者，非經該第三人同意，不得為之；拋棄動產
      物權者，並應拋棄動產之占有，民法第764 條定有明文。
      上訴人雖主張其於97年11月12日被上訴人回函表示不願意
      降價時，上訴人即向丙○○表示，不願續租3 樓外牆部分
      ，並請其逕以上訴人留存於被上訴人處之履約保證金，自
      行拆除3 樓外牆之廣告物，早已拋棄上開廣告物。惟查：
      依證人丙○○所述：伊以電話跟王志偉聯絡請求回復原狀
      ，王志偉就不高興地說「不然你就給我拆，反正有保證金
      在那裡」等語（見本院卷第52頁），言下之意是被上訴人
      敢拆就拆，上訴人有無拋棄其廣告物所有權之真意，本非
      無疑，上訴人就此重要之事，卻不曾行文被上訴人表明其
      拋棄現有廣告物之意思，亦與常情有違，另從上訴人迭於
      98年9 月3 日、同年月16日、同年月24日送達被上訴人之
      函文，均係請求降價以利繼續承租外牆廣告（見本院卷第
      68、69、70頁），於此情形下，堪認上訴人實無拋棄現有
      廣告物之真意。況依系爭外牆廣告租約第9 條明文規定，
      上訴人於租約期滿有拆除廣告物回復原狀之義務（見原審
      卷第7 、9 頁），亦即被上訴人就上訴人廣告物之物權有
      法律上之利益，非經被上訴人同意，上訴人並不得拋棄，
      而被上訴人是否運用履約保證金代上訴人履行拆除廣告物
      回復原狀之義務，係被上訴人之權利，非上訴人可置喙，
      且系爭外牆廣告租約第9 條之效力，是否及於租約範圍外
      之2 樓部分之廣告物，非無疑問，被上訴人不敢逕予拆除
      ，亦屬合理。事實上，該廣告物外觀上迄今仍為上訴人所
      占有使用，有現場照片可稽（見原審卷第17至22頁），亦
      難謂上訴人已拋棄該動產之占有。可見上訴人於系爭外牆
      廣告租約期滿後，並未拋棄上開廣告物，亦即繼續占用該
      部分外牆。從而被上訴人就3 樓外牆部分基於租賃關係（
      此為訴之選擇合併，即無庸審酌其物上請求權有無理由）
      ，就2 樓外牆部分基於物上請求權，請求拆除上開廣告物
      回復原狀，均屬有據。
    (四)上訴人自97年3 月1 日起至同年7 月31日止承租3 樓外牆
      期間，每月租金為15,392元，係以每平方公尺260 元計價
      ，已扣除4.8 平方公尺免計費〔計算式：（16公尺4 公
      尺－4.8 平方公尺）260 元＝15,392元〕，此租金數額
      業經兩造合意載明於系爭外牆廣告租約。又依被上訴人於
      本院所稱：系爭外牆廣告租約之租賃範圍不以契約書上所
      載16公尺4 公尺為限，而應以3 樓實際懸掛廣告面積為
      準，其寬度不分2 、3 樓均為17.6公尺，3 樓部分高度是
      4 公尺，2 樓部分高度是3.82公尺等語，意即3 樓外牆之
      每月租金即為15,392元，實際懸掛廣告面積為17.6公尺
      4 公尺，雖大於16公尺4 公尺，亦無庸補差額，則上訴
      人自設置廣告之日起至承租前之97年2 月29日止，及租約
      期滿翌日即97年8 月1 日起迄今，使用3 樓外牆部分所受
      相當於租金之不當得利，應一律以15,392元計算，以保護
      相對弱勢之承租人，方為公允。另斟酌2 樓之高度較低，
      且旁邊有行道樹，有現場照片可稽（見原審卷第105 頁）
      ，其外牆廣告之能見度顯不如3 樓以上，且2 樓懸掛廣告
      面積為17.6公尺3.82公尺，略小於3 樓部分，衡情2 樓
      外牆之廣告效益確實較低，而上訴人確受有相當於租金之
      不當得利，致被上訴人受損害，惟兩造因證明其數額顯有
      重大困難（聲請鑑定以資證明之成本效益不合比例原則）
      ，爰均請求本院依自由心證判斷，本院爰依民事訴訟法第
      222 條第2 項規定，審酌一切情況，認定上訴人使用2 樓
      外牆所受相當於租金之不當得利，即被上訴人所受損害，
      應以3 樓外牆之租金乘以0.6 計算，即9,235 元（計算式
      ：15,392元0.6 ＝9,235 ，小數點以下捨去）較合理。
      是被上訴人得請求上訴人返還相當於租金之不當得利，其
      金額計算如下：
      1.上訴人自97年3 月1 日起至同年7 月31日止之承租3 樓
        外牆期間，超出租賃範圍使用2 樓外牆部分，所受相當
        於租金之不當得利：9,235元5 個月＝46,175元；
      2.自上訴人設置布面廣告之日（被上訴人原以發存證信函
        請上訴人改正時即96年7 月18日起算）至97年2 月29日
        承租3 樓外牆前，使用2 、3 樓外牆部分，所受相當於
        租金之不當得利（原判決誤認此期間為7 個月＋12/31
        ，被上訴人未上訴，且於本院引用之，基於處分權主義
        ，應予尊重）：（15,392元＋9,235 元）（7 個月＋
        12/31 ）＝181,922 元（小數點以下捨去）；
      3.自上訴人應拆除廣告物回復原狀之日即97年8 月1 日起
        迄至98年11月30日止，使用2 、3 樓外牆部分所受相當
        於租金之不當得利：（15,392元＋9,235 元）16個月
        ＝394,032 元；
      4.自98年12月1 日起至拆除廣告物回復原狀之日止，繼續
        使用2 、3 樓外牆部分按月所受相當於租金之不當得利
        ：（15,392元＋9,235 元）1 個月＝24,627元。
      5.綜上，上訴人應給付被上訴人622,129 元本息，及自98
        年12月1 日起至拆除廣告物回復原狀之日止，按月給付
        被上訴人24,627元。
六、綜上所述，被上訴人基於租賃關係、物上請求權及不當得利
    之法律關係，請求上訴人拆除上開廣告物將外牆回復原狀後
    返還被上訴人，並給付被上訴人相當於租金之不當得利合計
    622,129 元本息，及自98年12月1 日起至拆除上開廣告物回
    復原狀之日止，按月給付被上訴人24,627元，為有理由，應
    予准許。逾此所為請求，為無理由，應予駁回。原審就超過
    上開應准許部分，為上訴人敗訴之判決，並宣告假執行，自
    有未洽。上訴意旨就此部分指摘原判決不當，求予廢棄改判
    ，為有理由。至於上開應准許部分，原審判命上訴人給付，
    核無違誤，上訴意旨就此部分仍執陳詞指摘原判決不當，求
    予廢棄，為無理由，應駁回其上訴。
七、至兩造其餘之攻擊或防禦方法及未經援用之證據，經本院斟
    酌後，認為均對本判決結果不生影響，自無逐一詳予論駁之
    必要，併此敘明。
八、訴訟費用負擔之依據：民事訴訟法第79條。
中    華    民    國    99    年    10    月    27    日
                  民事第二庭    審判長法  官  春生
                                      法  官  李珮妤
                                      法  官  蔡嘉裕
正本係照原本作成。
本判決不得上訴。
中    華    民    國    99    年    10    月    27    日
                                      書記官  蘇小雅

司法院資訊處製作；財團法人民間司法改革基金會備份。
